ACORDAO-COMPLETO-2537899

ACÓRDÃO 4599/2022 ATA 28/2022 - PRIMEIRA CÂMARA

VISTOS, relatados e discutidos estes autos de tomada de contas especial instaurada pelo Ministério do Turismo, em desfavor do Sr. Severino Pereira Dantas, devido à não comprovação da regular aplicação dos recursos repassados pela União realizadas por meio do convênio 751/2010 celebrado com o município de Paulista/PB, para realização do evento "São João Antecipado".
ACORDAM os ministros do Tribunal de Contas da União, reunidos em sessão da 1ª Câmara, diante das razões expostas pelo relator, em:
9.1. rejeitar as alegações de defesa apresentadas pelo responsável Sr. Severino Pereira Dantas; 
9.2. julgar irregulares, nos termos dos arts. 1º, I, 16, III, "b" e "c", da Lei 8.443/1992, c/c os arts. 19 e 23, III, da mesma lei, as contas do responsável Sr. Severino Pereira Dantas, condenando-o ao pagamento das importâncias a seguir especificadas, atualizadas monetariamente e acrescidas dos juros de mora, calculadas a partir das datas discriminadas até a data da efetiva quitação do débito, fixando-lhe o prazo de 15 (quinze) dias, para que comprove, perante o Tribunal, o recolhimento das referidas quantias aos cofres do Tesouro Nacional, nos termos do art. 23, III, "a", da citada lei, c/c o art. 214, III, "a", do RI/TCU.  
	Data de ocorrência
	Valor histórico (R$) 

	22/11/2010
	100.000,00

9.3. aplicar ao responsável Sr. Severino Pereira Dantas a multa prevista no art. 57 da Lei 8.443/1992 c/c o art. 267 do RI/TCU, no valor de R$ 25.000,00 (vinte e cinco mil reais) , fixando-lhe o prazo de 15 (quinze) dias, a contar da notificação, para que comprove, perante o Tribunal (art. 214, III, "a", do RI/TCU) , o recolhimento da dívida aos cofres do Tesouro Nacional, atualizada monetariamente desde a data desta deliberação até a do efetivo recolhimento, se paga após o vencimento, na forma da legislação em vigor;
9.4. autorizar, desde logo, a cobrança judicial das dívidas, caso não atendida a notificação, na forma do disposto no art. 28, II, da Lei 8.443/1992;
9.5. autorizar, desde logo, se requerido, com fundamento no art. 26, da Lei 8.443/1992, c/c o art. 217, §§ 1º e 2º, do RI/TCU, o parcelamento das dívidas em até 36 parcelas, incidindo, sobre cada parcela, corrigida monetariamente, os correspondentes acréscimos legais, fixando-lhes o prazo de 15 (quinze) dias, a contar do recebimento da notificação, para comprovar, perante o Tribunal, o recolhimento da primeira parcela, e de 30 (trinta) dias, a contar da parcela anterior, para comprovar o recolhimento das demais parcelas, devendo incidir, sobre cada valor mensal, atualizado monetariamente, os juros de mora devidos, no caso do débito, na forma prevista na legislação em vigor, alertando o responsável de que a falta de comprovação do pagamento de qualquer parcela importará o vencimento antecipado do saldo devedor, nos termos do art. 217, § 2º, do RI/TCU;
9.6. encaminhar cópia desta deliberação à Procuradoria da República no Estado da Paraíba, em cumprimento ao disposto no art. 16, § 3º, da Lei 8.443/1992;
9.7. informar à Procuradoria da República no Estado da Paraíba, ao Ministério do Turismo e ao responsável que a presente deliberação estará disponível para a consulta no dia seguinte à sua oficialização, no endereço www.tcu.gov.br/acordaos.

TOMADA DE CONTAS ESPECIAL instaurada pelo Ministério do Turismo em razão de não comprovação da regular aplicação dos recursos repassados por meio de convênio que teve como objeto evento intitulado "São João Antecipado".

Primeira Câmara

Ministério do Turismo.

3. Interessados/Responsáveis:
3.1. Responsável: Severino Pereira Dantas (XXX.058.264-XX).

13.1. Ministros presentes: Walton Alencar Rodrigues (Presidente), Benjamin Zymler, Vital do Rêgo e Jorge Oliveira.
13.2. Ministros-Substitutos presentes: Augusto Sherman Cavalcanti e Weder de Oliveira (Relator).

WEDER DE OLIVEIRA

Reproduzo, a seguir, com os ajustes de forma, a instrução da Secretaria de Controle Externo de Tomada de Contas Especial (Secex-TCE) [footnoteRef:2]: [2:  Peça 133.] 
"INTRODUÇÃO
Cuidam os autos de tomada de contas especial instaurada por Ministério do Turismo, em desfavor de Severino Pereira Dantas (CPF: XXX.058.264-XX) , em razão de não comprovação da regular aplicação dos recursos repassados pela União realizadas por meio do Convênio 00751/2010, registro Siafi 738007, (peça 5) firmado entre o Ministério do Turismo e município de Paulista - PB, e que tinha por objeto o instrumento descrito como "São João Antecipado".
HISTÓRICO
Em 3/9/2019, com fundamento na IN/TCU 71/2012, alterada pela IN/TCU 76/2016 e DN/TCU 155/2016, o dirigente da instituição Ministério do Turismo autorizou a instauração da tomada de contas especial (peça 33) . O processo foi registrado no sistema e-TCE com o número 2118/2020.
O Convênio 00751/2010, registro Siafi 738007, foi firmado no valor de R$ 108.000,00, sendo R$ 100.000,00 à conta do concedente e R$ 8.000,00 referentes à contrapartida do convenente. Teve vigência de 12/6/2010 a 22/2/2011, com prazo para apresentação da prestação de contas em 22/2/2011. Os repasses efetivos da União totalizaram R$ 100.000,00 (peça 8) .
A prestação de contas e complementações enviadas foram analisadas por meio dos documentos constantes nas peças 17 e 25.
O fundamento para a instauração da Tomada de Contas Especial, conforme consignado na matriz de responsabilização elaborada pelo tomador de contas, foi a constatação das seguintes irregularidades: 
Não comprovação da execução física do objeto do convênio. Ausência de fotos e/ou vídeos datados com a realização do evento.
Promoção pessoal.
O responsável arrolado na fase interna foi devidamente comunicado e, diante da ausência de justificativas suficientes para elidir as irregularidades e da não devolução dos recursos, instaurou-se a tomada de contas especial.
No relatório (peça 43) , o tomador de contas concluiu que o prejuízo importaria no valor original de R$ 100.000,00, imputando-se a responsabilidade a Severino Pereira Dantas, Prefeito, no período de 1/1/2009 a 31/12/2012, na condição de gestor dos recursos.
Em 10/9/2020, a Controladoria-Geral da União emitiu o relatório de auditoria (peça 46) , em concordância com o relatório do tomador de contas. O certificado de auditoria e o parecer do dirigente do órgão de controle interno concluíram pela irregularidade das presentes contas (peças 47 e 48) .
Em 17/9/2020, o ministro responsável pela área atestou haver tomado conhecimento das conclusões contidas no relatório e certificado de auditoria, bem como do parecer conclusivo do dirigente do órgão de controle interno, manifestando-se pela irregularidade das contas, e determinou o encaminhamento do processo ao Tribunal de Contas da União (peça 49) .
Na instrução inicial (peça 52) , analisando-se os documentos nos autos, concluiu-se pela necessidade de realização de citação para a seguinte irregularidade: 
Débito relacionado somente ao responsável Severino Pereira Dantas (CPF: XXX.058.264-XX) , Prefeito, no período de 1/1/2005 a 31/12/2012, na condição de gestor dos recursos.
Irregularidade I: ausência de comprovação de que as empresas que não detinham direitos de exclusividade, contratadas irregularmente por inexigibilidade, pagaram o cachê de bandas ou cantores que realizaram o evento.
	Evidências da irregularidade: Nota fiscal (peça 35) ; recibo (peça 36) ; plano de trabalho (peça 2) ; e Extrato Bancário (peça 34) .
	Normas infringidas: Art. 70, parágrafo único, da Constituição Federal de 1988; art. 93, do Decreto-lei 200, de 25 de fevereiro de 1967; Acórdão 96/2008-TCU-Plenário, Acórdão 1435/2017-TCU-Plenário e Termo do Convênio Siafi 738007 (cláusula terceira, item II, alíneas "oo" e "pp") .
Conduta: não apresentar notas fiscais e recibos (ou outros documentos equivalentes) emitidos em nome das bandas e cantores e assinados por seus representantes legais ou pelos seus empresários exclusivos, sendo essa representação ou exclusividade registrada em cartório.
Nexo de causalidade: A não apresentação de notas fiscais e recibos (ou outros documentos equivalentes) emitidos em nome das bandas e cantores e assinados por seus representantes legais ou pelos seus empresários exclusivos impediu comprovação do nexo causal entre os recursos federais transferidos e os pagamentos efetuados, visto que não se provou que os valores pagos ao intermediário contratado efetivamente foi repassado as banda e artistas que realizaram shows, resultando em presunção de prejuízo ao erário.
Culpabilidade: não há excludentes de ilicitude, de culpabilidade e de punibilidade; é razoável supor que o responsável tinha consciência da ilicitude de sua conduta; era exigível conduta diversa da praticada, qual seja, assegurar que as bandas e cantores que se apresentaram no evento efetivamente receberam o valor dos pagamentos especificados no plano de trabalho.
Irregularidade II: não comprovação da execução física do objeto do convênio.
Evidências da irregularidade: Parecer Técnico nº 13/2019 (peça 25) .
Normas infringidas: Constituição Federal art. 37, caput c/c o art. 70, parágrafo único; Decreto-lei 200/67, art. 93; e Termo de Convênio Siafi 738007 (cláusula terceira, item II, alínea "a" e Clausula Décima Segundo, Parágrafo Segundo, Alínea "f") . 
Conduta: não apresentar imagens (fotografias ou filmagens) ou outros documentos que provassem a execução dos itens previstos no plano de trabalho e pagos com recursos do convênio.
Nexo de causalidade: A não apresentação de documentos que comprovassem a execução dos itens previstos no plano de trabalho resultou na presunção de danos ao erário.
Culpabilidade: não há excludentes de ilicitude, de culpabilidade e de punibilidade; é razoável supor que o responsável tinha consciência da ilicitude de sua conduta; era exigível conduta diversa da praticada, qual seja, comprovar por meio de documentos a efetiva execução de todos os itens previstos no plano de trabalho.
Débito referente às irregularidades I a II: 
	Data de ocorrência
	Valor histórico (R$) 
	Identificador da parcela

	22/11/2010
	100.000,00
	D

                   Valor atualizado do débito (sem juros) em 15/11/2020: R$ 172.690,00
Em cumprimento ao pronunciamento da unidade (peça 54) , foi efetuada citação do responsável, nos moldes adiante:
 Severino Pereira Dantas - promovida a citação do responsável, conforme delineado adiante:
	Comunicação: Ofício 62775/2020- Secomp-4 (peça 55) 
Data da Expedição: 20/11/2020
Data da Ciência: 26/11/2020 (peça 56) 
Nome Recebedor: Severino
Observação: Ofício enviado para o endereço do responsável, conforme pesquisa na base de dados no sistema da Receita Federal, custodiada pelo TCU.
Fim do prazo para a defesa: 11/12/2020
	
Conforme Despacho de Conclusão das Comunicações Processuais (peça 62) , as providências inerentes às comunicações processuais foram concluídas. 
O Sr. Severino Pereira Dantas (CPF: XXX.058.264-XX) apresentou suas alegações de defesa (peça 58) .
ANÁLISE DOS PRESSUPOSTOS DE PROCEDIBILIDADE DA IN/TCU 71/2012
Avaliação de Viabilidade do Exercício do Contraditório e Ampla Defesa
	Verifica-se que não houve o transcurso de mais de dez anos desde o fato gerador sem que tenha havido a notificação do responsável pela autoridade administrativa federal competente (art. 6º, inciso II, c/c art. 19 da IN/TCU 71/2012, modificada pela IN/TCU 76/2016) , uma vez que o fato gerador da irregularidade sancionada ocorreu em 22/11/2010, e o responsável foi notificado sobre as irregularidades pela autoridade administrativa competente conforme abaixo:
Severino Pereira Dantas, por meio do ofício acostado à peça 28, recebido em 12/7/2019, conforme AR (peça 19) .
Valor de Constituição da TCE 	
	Verifica-se, ainda, que o valor atualizado do débito apurado (sem juros) em 1/1/2017 é de R$ 151.650,00, portanto superior ao limite mínimo de R$ 100.000,00, na forma estabelecida conforme os arts. 6º, inciso I, e 19 da IN/TCU 71/2012, modificada pela IN/TCU 76/2016. 
OUTROS PROCESSOS/DÉBITOS NOS SISTEMAS DO TCU COM OS MESMOS RESPONSÁVEIS
	Informa-se que não foi encontrado débito imputável ao responsável em outros processos no Tribunal.
	A tomada de contas especial está, assim, devidamente constituída e em condição de ser instruída.
EXAME TÉCNICO
 O exame técnico tratará de analisar as respostas às alegações de defesas trazidas pelo responsável.
Análise das alegações de defesa (peça 58) 
 Passa-se à análise da resposta à citação (alegações de defesa) . 
 Essas alegações tratam-se de argumentos de defesa (peça 58) .
Arrazoados no sentido de que o objeto do convênio foi plenamente executado, e a regular aplicação dos recursos foi comprovada ao Ministério do Turismo.
Inicialmente, importa frisar que o objeto do convênio referido na presente tomada de contas, fora atingido na sua integralidade, na medida em que a festa foi realizada conforme previsto no plano de trabalho. Na Planilha de Fiscalização in loco, assinada por Daniel Mendes Guedes, Matrícula 1685844 do MTUr, atestou a execução do objeto do Convênio n° 709239/2009, de acordo com o Plano de Trabalho, o que culminou na APROVAÇÃO DA ANÁLISE TÉCNICA do mencionado relatório.
É fato incontroverso, que todos os recursos foram devidamente aplicados pelo gestor demandado, bem como, o objeto das licitações foram devidamente cumpridos, mais precisamente com a realização das festividades objeto dos convênios, convertidos em prol da população, restando descaracterizado, assim, a existência do dolo por parte do agente. Ou seja, uma vez atendido o interesse público, como no caso dos presentes autos, não há que se falar em conduta dolosa.
Tanto é assim que toda a Prestação de Contas foi devidamente encaminhada ao Ministério do Turismo, contudo, da documentação que o Ministério ainda menciona como faltante estamos anexando algumas fotos do evento e diligenciando junto aos mais diversos órgãos envolvidos para levantar os demais documentos, sendo certo que, necessária a concessão de um prazo razoável, por se tratar de ex-gestor, bem como do grande lapso temporal já decorrido, sendo trazido aos autos toda a documentação tão logo seja obtida pela defendente.
Resta claro que com a documentação que ora se anexa, bem como da que ira ser anexada, quando disponibilizada, restarão supridas as supostas eivas sugeridas pelo Ministério do Turismo ao determinar a realização de tomada de contas especial.
Ora, é sabido, como defende a doutrina, que a improbidade administrativa é uma espécie do gênero imoralidade administrativa, qualificada pela desonestidade de conduta do agente, mediante a qual este se enriquece ilicitamente, obtém vantagem indevida para si ou para outrem ou causa prejuízo ao erário. Como bem lembra o mestre José Afonso da Silva, em sua obra "Curso de Direito Constitucional Positivo", 19ª edição, Malheiros editora, o "ímprobo administrador é o devasso da Administração Pública".
Destarte, as infrações constantes dos dispositivos da Lei de Improbidade envolvem um elemento material de resultado, consistente na efetiva ocorrência de dolo do agente e de lesão ao erário público, sem a qual não há ilicitude.
Além do mais, não existe nos autos, diante da impossibilidade, comprovação alguma de que o representado tenha se enriquecido ilicitamente, como exige a referida lei, não podendo uma possível condenação tomar por base apenas suposições e/ou incertezas, sob pena de afrontar a legislação pátria aplicável à espécie.
Assim, não há respaldo legal para dar prosseguimento à referida tomada de contas especial em face da inocorrência de atos de prejuízo ao erário público, uma vez realizada, conforme previsto no plano de trabalho, a festa objeto do convênio.
Mesmo algum ato ilegal sendo praticado, que não é o caso em questão, haja vista a festa ter sido realizada na sua totalidade, observe-se que não há dolo, não se vê a existência de má-fé que revele realmente a presença de um comportamento desonesto ou uma conduta ímproba.
Sendo assim, afiguram-se descabidas as acusações, tendo em vista que não houve dolo, nem culpa grave, na atuação do defendente.
A rigor, não há indícios da ocorrência de má-fé, dolo, culpa e/ou locupletamento ilícito por parte da defendente, o que se vê são apenas alguns erros de ordem formal, facilmente sanáveis como se pode ver acima, pelo que mister se faz que este Tribunal julgue regular as despesas aqui analisadas
Portanto, não havendo prejuízos ao erário, mas meras irregularidades formais que por si só não tem o condão de macular os atos do defendente, no mérito outra solução não há se não julgar regular a citada tomada de contas especial.
Análise da defesa
Os argumentos devem ser rejeitados.
Cabe inicialmente rememorar as falhas relativa à execução física e financeira (cachês) , verificadas na instrução de peça 52.
Irregularidade referente à execução física
Segundo a Parecer Técnico nº 13/2019 (peça 25) , a execução física não foi comprovada devido às seguintes ressalvas:
	Item
	Valor (R$) 
	Ressalva
	Repercussão da Ressalva e acréscimos da análise do TCU

	Realização do Evento e itens Shows
	108.000,00
	Foram encaminhadas fotos de baixíssima resolução não sendo possível visualizar seu conteúdo
	Nenhum dos itens previstos no plano de trabalho teve sua execução comprovada.

Percebe-se que, a entidade convenente não logrou comprovar a realização dos itens previstos no plano de trabalho, ou mesmo, a realização do evento, visto que não apresentou documentos comprobatórios da execução física.
No caso de shows não houve apresentação de imagens (fotografias ou filmagens) datadas e em foco aberto e fechado, em plano aberto, dos artistas, que permitissem identificar o nome do evento, a data da execução, e a especificação de banda/item de infraestrutura que estivesse sendo executado.
Irregularidade relativas à não comprovação de pagamentos de cachês a artistas
No caso vertente, observou-se a seguinte contratação de bandas, via intermediário, sem comprovação da exclusividade desse, e sem comprovação de que os pagamentos realizados com recursos do convênio foram, pelo menos parcialmente, repassados às atrações artísticas ou a seus representantes legais:  
Tabela 1 - Relação de contratação e pagamentos a intermediário sem exclusividade comprovada
	Artista/Banda
	Intermediário Contratado
	Valor (R$) 
Contratado
	Observação
	Evidências Específicas

	Banda Garota Safada
	SW Produções e eventos
	60.000,00
	I-Nesse caso: 
I.1- Há provas de que os pagamentos foram realizados pelo convenente aos intermediários contratados.
I.2-Não foram apresentados contratos de exclusividade, com validade de conferir exclusividade do representante das bandas aos intermediários, de modo que não há documento com validade de conferir exclusividade. Esses documentos, para conferirem exclusividade, deveriam ter as seguintes características: ser registrados em cartório, não ser restrito a data e a evento (e local) específico; ter sido publicado no Diário Oficial.
I.3-Em consulta 
à plataforma de busca google, realizada em 14/11/2020, não se verificou nenhuma ligação entre os artistas e as empresas contratadas;  
I.4 - Não há comprovante de que os intermediários contratados, pagaram os cachês dos artistas.
	Nota fiscal (peça 35) ; recibo (peça 36) ; plano de trabalho (peça 2) ; e Extrato Bancário (peça 34) .

	Banda Forró na Tora
		15.000,00
		
	Banda Forró da Vez
		2.000,00
		
	Banda Ferro na Boneca
		26.000,00
		
	Banda Forró Salgado
		5.000,00
		
	Valor Total (R$) 
	108.00,00*
		
Em relação à execução financeira dos shows, o convenente, tendo contratado a empresa intermediária de forma indevida (sem apresentar contratos de exclusividade) , teria que comprovar que os recursos do convênio foram efetivamente destinados às bandas e aos artistas que se apresentaram no evento. Assim, deveriam ter sido apresentadas notas fiscais e recibos emitidos em nome das bandas e artistas assinados por seus representantes legais ou pelos seus empresários exclusivos, sendo que essa representação ou exclusividade deveria ser registrada em cartório. No entanto, não constam nos autos, nem mesmo, documentos que provem pagamentos à empresa intermediária contratada (vide Tabela acima) .  Nem mesmo cartas de exclusividade foram enviadas pela entidade convenente, no âmbito da prestação de contas.
Note-se que o termo de convênio (cláusula terceira, item II, alíneas "oo" e "pp") exigia taxativamente a comprovação de exclusividade do intermediário e os recibos de pagamentos a artistas.
Feita essas considerações, passa-se a examinar as alegações de defesa.
Os argumentos de que o convênio foi executado e teve essa execução comprovada ao Ministério não procede, pois, conforme aludido em linhas logo acima (parágrafos 35 a 37) , não foram apresentadas imagens ou outros documentos que provassem a execução do ajuste. Note-se que o convênio em referência estabelece de forma específica a necessidade de envio pelo convenente de fotos com nome do evento, a logomarca do Ministério do Turismo, ou outros documentos, para comprovar cada item previsto no plano de trabalho (vide Clausula Décima Segundo, Parágrafo Segundo, Alínea "f" do termo de convênio) .
A defesa, inclusive, informa ter trazidos documentos novos para provar a execução física, mas eles não foram efetivamente acostados à defesa, conforme se pode verificar nos documentos de peça 58.
Também não foi comprovada a regular utilização dos recursos do ajuste, seja pela já mencionada não comprovação da execução física, seja pela ocorrência de falha na execução financeira referida nos parágrafos 35 a 37, para a qual o defendente não apresentou elementos capazes de elidi-la.  
Outrossim, a defesa alega que não há indícios da ocorrência de má-fé, dolo, culpa e/ou locupletamento ilícito por parte da defendente, o que se vê são apenas alguns erros de ordem formal. Para a defesa, esses indícios seriam necessários para caracterizar a ocorrência de improbidade administrativa.
Ora, o Tribunal de Contas da União não avalia em seus processos a ocorrência de improbidade administrativa. A citação enviada ao gestor não tratou desse tema. Logo, o argumento da defesa acerca da improbidade não será acolhido. Mesmo assim, serão avaliados adiante os arrazoados apresentados acerca da não ocorrência de má-fé, de dolo, de culpa e/ou de locupletamento ilícito por parte da defendente
Em regra o TCU não avalia a ocorrência de dolo, visto que seus instrumentos processuais em regra não permitem essa análise. Para esta Corte de Contas, basta a culpa grave (aquela que não seria cometida pelo homem médio diligente) ter sido verificada. E no caso vertente, ela ocorreu, visto que o gestor falhou no seu dever de prestar contas (não tendo provado a execução física, nem o nexo financeiro) . 
Para fins de responsabilização perante o TCU, pode ser tipificado como erro grosseiro o descumprimento de regra expressa em instrumento de convênio. Tal conduta revela nível de atenção aquém ao de uma pessoa com diligência abaixo do patamar médio, o que configura culpa grave, passível de multa. (Acórdão 2681/2019-TCU-Primeira Câmara, Relator: BENJAMIN ZYMLER) .
Sobre a ausência de má-fé, em regra, o TCU avalia se houve a boa-fé. A propósito do tema, cabe destacar que a jurisprudência desta Corte, diante de situações de irregularidade na aplicação de recursos públicos, é no sentido de que não se presume a boa-fé do gestor, devendo o responsável apresentar elemento fático capaz de demonstrá-la (Acórdãos 88/2007 e 2.550/2008, do Plenário) . No caso vertente, o gestor não apresentou elementos que indicassem a sua boa-fé.
O locupletamento ilícito do gestor também não é essencial para se imputar débito ao gestor, sendo necessária apenas a ocorrência de danos ao erário. E o dano ao erário ocorreu, resultante das irregularidades verificadas.
Dos pedidos
ANTE O EXPOSTO, requer-se a aceitação na íntegra dos argumentos e documentos trazidos ao presente processo, pugnando que ao final sejam consideradas regulares a execução das despesas atinentes aos recursos federais geridos pelo Município de Paulista/PB, em face da não existência de dano ou prejuízo ao erário, devendo ser julgadas regulares as contas prestadas pelo ex-gestor Sr. Severino Pereira Dantas. 
Análise dos Pedidos
Conforme analisado acima, as alegações de defesa não elidiram as irregularidades, e não se comprovou a boa e regular gestão dos recursos, razão pela qual não se deve aprovar a prestação de contas do convênio e, por conseguinte, acolher o pedido.
Conclusão sobre o exame da defesa
Sendo assim, essas alegações de defesa não devem ser acolhidas, persistindo as irregularidades e o débito que motivou a citação. 
Prescrição da Pretensão Punitiva
	Vale ressaltar que a pretensão punitiva do TCU, conforme Acórdão 1441/2016-TCU-Plenário, Relator Min. Benjamin Zymler, que uniformizou a jurisprudência acerca dessa questão, subordina-se ao prazo geral de prescrição indicado no art. 205 do Código Civil, que é de dez anos, contado da data de ocorrência da irregularidade sancionada, nos termos do art. 189 do Código Civil, sendo este prazo interrompido pelo ato que ordenar a citação, a audiência ou a oitiva do responsável.
No caso em exame, não ocorreu a prescrição, uma vez que a irregularidade sancionada ocorreu em 22/11/2010, e o ato de ordenação da citação ocorreu em 15/11/2020 (peça 53) .
CONCLUSÃO
	Em face da análise promovida na seção "Exame Técnico", verifica-se que o responsável Severino Pereira Dantas não logrou comprovar a boa e regular aplicação dos recursos, instado a se manifestar, apresentou alegações de defesa que foram rejeitadas, não elidindo a irregularidade, nem eximindo a responsabilidade do alegante. Ademais, inexistem nos autos elementos que demonstrem a boa-fé do responsável ou a ocorrência de outras excludentes de culpabilidade.
Verifica-se também que não houve a prescrição da pretensão punitiva, conforme análise já realizada.
	Tendo em vista que não constam dos autos elementos que permitam reconhecer a boa-fé do responsável, sugere-se que as suas contas sejam julgadas irregulares, nos termos do art. 202, § 6º, do Regimento Interno do TCU, com a imputação do débito atualizado monetariamente e acrescido de juros de mora, nos termos do art. 202, § 1º do Regimento Interno do TCU, descontado o valor eventualmente recolhido, com a aplicação da multa prevista no art. 57 da Lei 8.443/1992.
Por fim, como não houve elementos que pudessem modificar o entendimento acerca das irregularidades em apuração, mantém-se a matriz de responsabilização presente na peça 51.
PROPOSTA DE ENCAMINHAMENTO
Diante do exposto, submetemos os autos à consideração superior, propondo ao Tribunal:
rejeitar as alegações do responsável Severino Pereira Dantas (CPF: XXX.058.264-XX) , para todos os efeitos, dando-se prosseguimento ao processo, com fulcro no art. 12, § 3º, da Lei 8.443/1992; 
julgar irregulares, nos termos dos arts. 1º, inciso I, 16, inciso III, alíneas b e c, da Lei 8.443/1992, c/c os arts. 19 e 23, inciso III, da mesma Lei, as contas do responsável Severino Pereira Dantas (CPF: XXX.058.264-XX) , condenando-o ao pagamento da importância a seguir especificada, atualizada monetariamente e acrescida dos juros de mora, calculada a partir da data discriminada até a data da efetiva quitação do débito, fixando-lhe o prazo de quinze dias, para que comprove, perante o Tribunal, o recolhimento da referida quantia aos cofres do Tesouro Nacional, nos termos do art. 23, inciso III, alínea "a", da citada lei, c/c o art. 214, inciso III, alínea "a", do Regimento Interno do TCU.  
		Débitos relacionados ao responsável Severino Pereira Dantas (CPF: XXX.058.264-XX) :
	Data de ocorrência
	Valor histórico (R$) 

	22/11/2010
	100.000,00

aplicar ao responsável Severino Pereira Dantas (CPF: XXX.058.264-XX) , a multa prevista no art. 57 da Lei 8.443/1992 c/c o art. 267 do Regimento Interno do TCU, fixando-lhe o prazo de quinze dias, a contar da notificação, para que comprove, perante o Tribunal (art. 214, III, alínea "a", do Regimento Interno do TCU) , o recolhimento da dívida aos cofres do Tesouro Nacional, atualizada monetariamente desde a data do acórdão que vier a ser proferido por este Tribunal até a do efetivo recolhimento, se pagas após o vencimento, na forma da legislação em vigor;
autorizar, desde logo, a cobrança judicial das dívidas, caso não atendida a notificação, na forma do disposto no art. 28, inciso II, da Lei 8.443/1992;
autorizar também, desde logo, se requerido, com fundamento no art. 26, da Lei 8.443, de 1992, c/c o art. 217, §§ 1º e 2º do Regimento Interno do TCU, o parcelamento da (s) dívida (s) em até 36 parcelas, incidindo, sobre cada parcela, corrigida monetariamente, os correspondentes acréscimos legais, fixando-lhe o prazo de quinze dias, a contar do recebimento da notificação, para comprovar, perante o Tribunal, o recolhimento da primeira parcela, e de trinta dias, a contar da parcela anterior, para comprovar os recolhimentos das demais parcelas, devendo incidir, sobre cada valor mensal, atualizado monetariamente, os juros de mora devidos, no caso do débito, na forma prevista na legislação em vigor, alertando o responsável de que a falta de comprovação do recolhimento de qualquer parcela importará o vencimento antecipado do saldo devedor, nos termos do § 2º do art. 217 do Regimento Interno deste Tribunal; 
enviar cópia do Acórdão a ser prolatado à Procuradoria da República no Estado da Paraíba, nos termos do § 3º do art. 16 da Lei 8.443/1992, c/c o § 7º do art. 209 do Regimento Interno do TCU, para adoção das medidas cabíveis; e
enviar cópia do Acórdão que vier a ser proferido ao Ministério do Turismo e ao responsável, para ciência;
informar à Procuradoria da República no Estado da Paraíba, ao Ministério do Turismo e ao responsável que a presente deliberação, acompanhada do Relatório e do Voto que a fundamenta, está disponível para a consulta no endereço www.tcu.gov.br/acordaos, além de esclarecer que, caso requerido, o TCU poderá fornecer sem custos as correspondentes cópias, de forma impressa; e
informar à Procuradoria da República no Estado da Paraíba que, nos termos do parágrafo único do art. 62 da Resolução TCU 259/2014, os procuradores e membros do Ministério Público credenciados nesta Corte podem acessar os presentes autos de forma eletrônica e automática, ressalvados apenas os casos de eventuais peças classificadas como sigilosas, as quais requerem solicitação formal."
2.	O MP/TCU, representado pelo procurador Marinus Eduardo De Vries Marsico, manifestou-se nos seguintes termos[footnoteRef:3]: [3:  Peça 135.] 
"Em exame tomada de contas especial instaurada por Ministério do Turismo, em desfavor de Severino Pereira Dantas, em razão de não comprovação da regular aplicação dos recursos do Convênio 00751/2010 (peça 5) , firmado entre o Ministério do Turismo e município de Paulista - PB, e que tinha por objeto o instrumento descrito como "São João Antecipado".
A unidade técnica, em sua última manifestação (peça 63) , sugeriu, dentre outros, o julgamento pela irregularidade das contas, a condenação ao pagamento do débito apurado e a aplicação da multa prevista no art. 57 da Lei n. 8.443/1992. De acordo com suas conclusões, não teria havido a prescrição da pretensão punitiva e de ressarcimento.   
Com a devida vênia, deixamos de acompanhar o encaminhamento sugerido. 
Em relação às premissas que devem orientar a análise da prescrição, após a tese firmada pelo Supremo Tribunal Federal no RE n.º 636.886 (Tema 899 da repercussão geral) , este representante do Ministério Público de Contas tem defendido que seja adotado o regime previsto na Lei n.º 9.873/1999 como solução adequada para regular a prescrição para a atuação do Tribunal, aplicando-se o mesmo marco normativo para as pretensões punitiva e de ressarcimento do dano ao erário.
Considerando tal diretriz, verificamos que houve, no caso em tela, a superação do prazo geral quinquenal previsto no art. 1.º, caput, da Lei n.º 9.873/1999. Ao levantarmos os fatos de natureza interruptiva previstos na Lei, identificamos a ocorrência de lapso temporal superior a 60 meses entre o despacho firmado em 13/11/2013 (peça 17) e as notificações realizadas em 12 e 15/7/2019 (peças 18 e 19) , sem que houvesse, aparentemente, qualquer movimentação processual a caracterizar a ocorrência da previsão contida no art. 1.º, §1.º da Lei n.º 9.873/1999. 
Ressalte-se que a comprovação da existência de ato inequívoco para a apuração do fato (inciso II do art. 2.º da Lei n.º 9.873/1999) se dá por meio de expedientes relevantes, que devem integrar o processo de TCE quando do envio ao TCU, de modo que sua ausência nos autos indica inexistir, na presente tomada de contas especial, a ocorrência de quaisquer dos fatos que levam à suspensão/interrupção na contagem do prazo prescricional.
Outrossim, tendo em vista a ocorrência da prescrição no caso concreto, ante a integração da norma do art. 1.º da Lei n.º 9.873/1999, e considerando tratar-se de matéria de ordem pública, que a Lei Orgânica do TCU, seu Regimento Interno e demais normas regulamentares não dispõem sobre as hipóteses para sua identificação e levando em conta, ainda, o disposto no art. 298 do Regimento Interno do TCU, impõe-se a aplicação subsidiária do Código de Processo Civil para a resolução de mérito deste processo de tomada de contas especial.
Diante do exposto, com as devidas vênias por divergir da Unidade Técnica, manifestamo-nos no sentido de que o Tribunal delibere, em caráter definitivo, pela ocorrência da prescrição da pretensão ressarcitória e punitiva, na forma do art. 487, inciso II, do Código de Processo Civil, arquivando-se o presente feito, com fundamento no art. 169, inciso III, do Regimento Interno do TCU."
É o relatório.

Bruno Lopes de Araújo (7588-A/OAB-PB) e Rafael Santiago Alves (15.975/OAB-PB), representando Severino Pereira Dantas.

Procurador Marinus Eduardo De Vries Marsico.

TOMADA DE CONTAS ESPECIAL. CONVÊNIO. MINISTÉRIO DO TURISMO. REALIZAÇÃO DE EVENTO. IRREGULARIDADES. AUSÊNCIA DE COMPROVAÇÃO DA EXECUÇÃO FÍSICA E DO NEXO DE CAUSALIDADE FINANCEIRO. CITAÇÃO. REJEIÇÃO DAS ALEGAÇÕES DE DEFESA. CONTAS IRREGULARES. DÉBITO. MULTA. COMUNICAÇÕES.

TOMADA DE CONTAS ESPECIAL (TCE)

Secretaria de Controle Externo de Tomada de Contas Especial (SecexTCE).

Em exame, processo de tomada de contas especial instaurada pelo Ministério do Turismo, em desfavor do Sr. Severino Pereira Dantas, devido à não comprovação da regular aplicação dos recursos repassados pela União para execução do convênio 751/2010[footnoteRef:2] celebrado com o município de Paulista/PB, cujo objeto fora descrito como "São João Antecipado". [2:  Peça 5.] 
O valor total do ajuste foi de R$ 108.000,00, sendo R$ 100.000,00 por parte do concedente, efetivamente transferidos em 22/11/2020[footnoteRef:3], e R$ 8.000,00 por parte do convenente, para serem aplicados no período de 12/6/2010 a 22/2/2011.  [3:  Peça 8.] 
A prestação de contas, apresentada dentro do período regulamentar[footnoteRef:4], foi reprovada pelo repassador, em virtude da constatação das seguintes irregularidades:  [4:  Peça 25.] 
"Não comprovação da execução física do objeto do convênio. Ausência de fotos e/ou vídeos datados com a realização do evento.
Promoção pessoal."
A tomada de contas especial[footnoteRef:5] foi instaurada após as devidas comunicações ao responsável diante da ausência de justificativas suficientes para elidir as irregularidades e da não devolução dos recursos. [5:  Peça 43.] 
No âmbito do Tribunal, a SecexTCE concluiu pela necessidade de realização da citação em virtude das seguintes irregularidades [footnoteRef:6]: [6:  Peça 55.] 
"Irregularidade I: ausência de comprovação de que as empresas que não detinham direitos de exclusividade, contratadas irregularmente por inexigibilidade, pagaram o cachê de bandas ou cantores que realizaram o evento.
 (...) 
Conduta: não apresentar notas fiscais e recibos (ou outros documentos equivalentes) emitidos em nome das bandas e cantores e assinados por seus representantes legais ou pelos seus empresários exclusivos, sendo essa representação ou exclusividade registrada em cartório.
Irregularidade II: não comprovação da execução física do objeto do convênio.
 (...) 
Conduta: não apresentar imagens (fotografias ou filmagens) ou outros documentos que provassem a execução dos itens previstos no plano de trabalho e pagos com recursos do convênio.
 (...) "
Regularmente citado[footnoteRef:7], o responsável apresentou arrazoado[footnoteRef:8] argumentando que o objeto do convênio foi plenamente executado, a despeito de concordar com a ausência de documentação apontada na notificação, e que a regular aplicação dos recursos teria sido comprovada ao Ministério do Turismo. Alegou, ainda, a inexistência de "má-fé, dolo, culpa e/ou locupletamento ilícito"[footnoteRef:9], que não houve prejuízo ao erário, mas "apenas alguns erros de ordem formal"[footnoteRef:10]. [7:  Peças 55 e 56.]  [8:  Peça 58.]  [9:  Peça 63 (parágrafo 31) .]  [10:  Peça 63 (parágrafo 32) .] 
A SecexTCE, em seu exame[footnoteRef:11], propõe a rejeição das alegações de defesa apresentadas. [11:  Peça 63.] 
Para a irregularidade relacionada à execução física, a unidade instrutiva corrobora a conclusão exarada no parecer técnico 13/2019[footnoteRef:12] do Ministério do Turismo, segundo o qual não seria possível comprovar a execução pois foram encaminhadas fotos de baixíssima resolução que não possibilitam visualizar o conteúdo: [12:  Peça 25.] 
"36. Percebe-se que, a entidade convenente não logrou comprovar a realização dos itens previstos no plano de trabalho, ou mesmo, a realização do evento, visto que não apresentou documentos comprobatórios da execução física.
37. No caso de shows não houve apresentação de imagens (fotografias ou filmagens) datadas e em foco aberto e fechado, em plano aberto, dos artistas, que permitissem identificar o nome do evento, a data da execução, e a especificação de banda/item de infraestrutura que estivesse sendo executado." (grifei) 
Quanto à irregularidade relacionada à não comprovação de pagamentos de cachês a artistas, a SecexTCE manifestou-se nos seguintes termos:
"38. No caso vertente, observou-se a seguinte contratação de bandas, via intermediário, sem comprovação da exclusividade desse, e sem comprovação de que os pagamentos realizados com recursos do convênio foram, pelo menos parcialmente, repassados às atrações artísticas ou a seus representantes legais:  
Tabela 1 - Relação de contratação e pagamentos a intermediário sem exclusividade comprovada
	Artista/Banda
	Intermediário Contratado
	Valor (R$) 
Contratado
	Observação
	Evidências Específicas

	Banda Garota Safada
	SW Produções e eventos
	60.000,00
	I-Nesse caso:
I.1- Há provas de que os pagamentos foram realizados pelo convenente aos intermediários contratados.
I.2-Não foram apresentados contratos de exclusividade, com validade de conferir exclusividade do representante das bandas aos intermediários, de modo que não há documento com validade de conferir exclusividade. Esses documentos, para conferirem exclusividade, deveriam ter as seguintes características: ser registrados em cartório, não ser restrito a data e a evento (e local) específico; ter sido publicado no Diário Oficial.
I.3-Em consulta à plataforma de busca google, realizada em 14/11/2020, não se verificou nenhuma ligação entre os artistas e as empresas contratadas;
I.4 - Não há comprovante de que os intermediários contratados, pagaram os cachês dos artistas.
	Nota fiscal (peça 35) ; recibo (peça 36) ; plano de trabalho (peça 2) ; e Extrato Bancário (peça 34) .

	Banda Forró na Tora
		15.000,00
		
	Banda Forró da Vez
		2.000,00
		
	Banda Ferro na Boneca
		26.000,00
		
	Banda Forró Salgado
		5.000,00
		
	Valor Total (R$) 
	108.000,00
		
39. Em relação à execução financeira dos shows, o convenente, tendo contratado a empresa intermediária de forma indevida (sem apresentar contratos de exclusividade) , teria que comprovar que os recursos do convênio foram efetivamente destinados às bandas e aos artistas que se apresentaram no evento. Assim, deveriam ter sido apresentadas notas fiscais e recibos emitidos em nome das bandas e artistas assinados por seus representantes legais ou pelos seus empresários exclusivos, sendo que essa representação ou exclusividade deveria ser registrada em cartório. No entanto, não constam nos autos, nem mesmo, documentos que provem pagamentos à empresa intermediária contratada (vide Tabela acima) .  Nem mesmo cartas de exclusividade foram enviadas pela entidade convenente, no âmbito da prestação de contas.
40. Note-se que o termo de convênio (cláusula terceira, item II, alíneas 'oo' e 'pp') exigia taxativamente a comprovação de exclusividade do intermediário e os recibos de pagamentos a artistas." (grifei) .
A Secex-TCE opina que as contas dos responsáveis devem ser julgadas irregulares pelo valor integralmente transferido pela União, com a consequente aplicação de multa, tendo em vista a inocorrência da prescrição punitiva.
O MP/TCU, representado pelo procurador Marinus Eduardo De Vries Marsico, diverge[footnoteRef:13] do encaminhamento esposado pela unidade instrutiva por pugnar pela "ocorrência de prescrição no caso concreto, ante a integração da norma do art. 1º da Lei nº 9.873/1999", motivo pelo qual manifesta-se "no sentido de que o Tribunal delibere, em caráter definitivo, pela ocorrência da prescrição da pretensão ressarcitória e punitiva, na forma do art. 487, inciso II, do Código de Processo Civil, arquivando-se o presente feito, com fundamento no art. 169, inciso III, do Regimento Interno do TCU". [13:  Peça 66.] 
Conforme as análises expostas anteriormente, inexistem nos autos de elementos capazes de comprovar a boa e regular aplicação dos recursos, de modo que acolho a proposta de encaminhamento da unidade instrutiva.
Quanto à prescrição, consigno que não se operou na situação em exame a prescrição da pretensão punitiva, conforme critérios firmados no Acórdão 1441/2016-TCU-Plenário, dado que os recursos federais foram repassados em 22/11/2010, data da ordem bancária de transferência[footnoteRef:14], tendo sido a prestação de contas apresentada em 22/2/2011, enquanto o ato de ordenação das citações ocorreu em 15/11/2020[footnoteRef:15], segundo exame promovido pela unidade instrutiva.  [14:  Peça 8.]  [15:  Peça 52.] 
Diante do exposto, manifesto-me pela aprovação do acórdão que ora submeto à apreciação deste Colegiado.
Weder de Oliveira
Relator